【裁判字號】    88,上,347
【裁判日期】    890808
【裁判案由】    確認債權存在
【裁判全文】
臺灣高等法院臺南分院民事判決  八十八年度上字第三四七號  Ｅ
      上  訴  人  甲  ○  ○
      訴訟代理人  徐  美  玉  律師
                  黃  紹  文  律師
                  黃  溫  信  律師
      被  上訴人  丙  ○  ○  .
                  中成實業有限公司  設台南縣仁德鄉○○路○段四六七號
      兼  右一人
      法定代理人  乙  ○  ○  .
右當事人間請求確認債權存在事件，上訴人對於中華民國八十八年六月二十九日臺灣
臺南地方法院第一審判決（八十七年度訴字第一七○五號），提起上訴，本院判決如
左：
      主      文
原判決除確定部分外廢棄。
確認被上訴人中成實業有限公司對被上訴人丙○○有新台幣壹佰肆拾萬元債權存在。
第一審（除確定部分外）、第二審訴訟費用由被上訴人負擔。
      事      實
甲、上訴人方面：
一、聲明：求為判決如主文第一項及第二項所示。
二、陳述：除與原判決記載相同者，予以引用外，補稱：
（一）上訴人否認被上訴人丙○○與乙○○間，於八十七年七月二十二日訂立之委任
      書及律師公費收據內容實質之真正。
（二）原審將意定代理之表彰方式引為法定代理之規範，其論事用法尚有違誤，茲析
      述如下：
１、按公司法所稱公司負責人在有限公司為董事，有限公司應至少置董事一人對外執
    行業務並代表公司，公司法第八條第一項、第一百零八條第一項規定甚明，足見
    有限公司之董事對外代表公司，而為公司之法定代理人（或代表人）。又由法律
    規定而發生之代理權為法定代理，法定代理人為意思表示或代受意思表示，民法
    並未設有特定方式，法定代理人以負責人之身分代表公司（法人）所為之意思表
    示，自不因其未標明法人及未蓋有法人之印章，遽指為私人行為，法定代理人未
    寫明代理字樣所為之意思表示仍應對本人發生效力（最高法院四十二年度台上字
    第八六三號、四十七年度台上字一七六二號、七十年度台上字第一九九二號判決
    意旨參照）。
２、經查：
（１）被上訴人乙○○為中成實業有限公司（下稱中成公司）之董事，依前揭公司法
      之規定，被上訴人乙○○自為中成公司之法定代理人。
（２）本件被上訴人丙○○所保管之新台幣（下同）一百四十萬元，係中成公司出售
      公司所有之機器設備：水平雙軸攪拌機、剷土機（含一切附屬配備）予第三人
      得盈砂石有限公司（下稱得盈公司）所得價金之事實，有買賣契約書及台南縣
      稅捐稽徵處檢送之中成公司八十六年度財產目錄可稽，又該買賣契約書雖僅記
      載乙○○之名義，並僅由乙○○簽名蓋章，而未使用中成公司之公司章，然系
      爭買賣契約之出賣人確為中成公司之事實，除有中成公司所開立之統一發票影
      本一紙在卷可稽外，並據證人即買受人得盈公司之代理人蘇明哲於  鈞院行準
      備程序時證稱：「我是以得盈公司名義向乙○○買機器，對方是中成實業乙○
      ○先生與我接洽買賣機器」；問「買賣時乙○○有否告訴你機器何人的、有否
      開發票？」，答「中成實業、發票開中成實業、負責人乙○○」；問「當時你
      是否也要向中成實業買機械」，答「是」；問「你如何知道有這些機器要賣」
      ，答「是中間人講中成實業要賣機械，不是乙○○（因為他是負責人）所以我
      才和他接洽」等語明確，足證卷附之機器買賣契約書，其出賣人雖僅記載「乙
      ○○」，惟乙○○當時顯然是以中成公司法定代理人之身分為買賣行為，且此
      為契約當事人所共同認知，從而依前所述法定代理意旨之說明，買賣契約之效
      力當然歸於中成公司。又被上訴人丙○○為執業律師，且親身見證該契約而為
      見證人，應無不知乙○○係以中成公司法定代理人之身分處理事務之理。
（３）被上訴人丙○○當場見證上開中成公司與得盈公司間之買賣契約，又得盈公司
      交付之票面金額一百七十萬元之價金支票亦直接交由被上訴人丙○○提示，被
      上訴人丙○○就系爭款項為中成公司所有已知之甚詳，被上訴人丙○○於該支
      票提示後，並逕自該中成公司所收取之價金一百七十萬元中扣除三十萬作為受
      委任之律師費用，此亦有台新銀行匯款單一紙在卷可稽，參以卷附之委任契約
      內容可知，被上訴人丙○○受任事項，包括代理中成公司向第三人吳春生取回
      中成公司所有之Ｕ八五一、八五二、九九二、九九三四輛混凝攪拌車，另被上
      訴人丙○○亦承認其受委任之內容包括處理中成公司積欠上訴人之債務，是被
      上訴人丙○○收取之公費，係由中成公司所支付，處理事務之內容亦為中成公
      司之事項，足見委任人應是中成公司，被上訴人丙○○所保管之委任款為中成
      公司所有，中成公司對被上訴人丙○○確實有債權存在。
（四）就中成公司委由被上訴人丙○○保管之金錢數額，說明如下：
１、被上訴人丙○○稱：出售機器價金一百七十萬元，其中二十萬元為發電機之價金
    ，該發電機係第三人王榮基所有出租予中成公司，委託乙○○出售，應予扣除，
    另扣除律師費用三十萬元（此部分上訴人未上訴），伊受委託保管之款項為一百
    二十萬元。
２、經查：
（１）中成公司出售予得盈公司之設備為容量二米之水平雙軸水泥攪拌機，價金一百
      七十萬元，發電機二十萬元，總價合計一百九十萬元，並由得盈公司分別依其
      品名交付發票人為洪吉慶、付款人為美國運通銀行高雄分行、票號一四一四三
      一、發票日八十七年七月二十五日、票面金額一百七十萬元之支票，及簽發以
      台中商業銀行名間分行為付款人、票號0000000號、發票日八十七年七
      月三十一日、票面金額二十萬元各一紙，有買賣契約書及該二張支票影本在卷
      可稽，又被上訴人丙○○所提示兌領並保管者，為前開一百七十萬元之支票即
      關於水平雙軸水泥攪拌機之價金，核與發電機之價金（即前開二十萬元之之支
      票）無關，其主張該一百四十萬之其有二十萬元為發電機款項，尚有未合。
（２）縱認該一百四十萬元中包括發電機之價金二十萬元，惟依卷附中成公司申報之
      財產目錄，該發電機為中成公司所有，被上訴人如主張為王榮基所有，應提出
      購買之憑據。
（３）退一步言，縱認該發電機確為王榮基先生所有，則按受任人以自己名義為委任
      人取得之權利，應移轉於委任人，民法第五百四十一條第二項定有明文，又受
      任人以自己名義，為委任人取得之所有權，依民法第五百四十一條第二項之規
      定，雖應負移轉於委任人之義務，然此僅為受任人與委任人間之權利義務關係
      ，在受任人移轉其所有權於委任人以前，要難謂委任人已取得該不動產所有權
      （最高法院四十一年台上字第一０一一號判例參照︶；系爭發電機出售契約係
      以中成公司名義為之，並非以王榮基名義為之，有買賣契約書一份可稽，是依
      前揭判例說明，證人王榮基所稱縱屬真正，亦僅能於對中成公司取得執行名義
      後，就系爭一百七十萬元參與分配，並無優先取回受償權。
三、證據：除援用第一審所提證據外，補提錄音帶、譯文為證、並請求訊問證人蘇明
    哲。
乙、被上訴人丙○○方面：
一、聲明：求為判決：（一）上訴駁回。（二）訴訟費用由上訴人負擔。
二、陳述：除與原判決記載相同者，予以引用外，補稱：
（一）被上訴人於民國八十七年七月二十二日受乙○○之委託，將其出售水平雙軸水
      泥攪拌機（含附屬配件）之售價，除具優先權者外按比例向債權人清償，以期
      公平，有買賣契約書影本乙紙可參，足證被上訴人並非受託於中成公司；被上
      訴人所保管之現金餘額應為一百四十萬元，又因乙○○稱王榮基委託其代為出
      售之發電機部分之二十萬元應歸屬王榮基，被上訴人乃要求王棟提出證明文
      件為憑，惟王棟將委託文件提交被上訴人之前，被上訴人所保管票款已遭上
      訴人聲請假扣押，是以於法院判決確認前被上訴人乃暫未付予王榮基，而仍由
      被上訴人保留，迄至被上訴人收受執行命令止，被上訴人手仍保留之寄託款為
      一百四十萬元（其中二十萬元屬王榮基所有）。
（二）從而，發電機之售價雖為二十萬元，惟該機器依乙○○出示之文件，係訴外人
      王榮基所有，委託乙○○代為出售者，乙○○並非實質所有權人，此亦有委託
      書乙份足資證明。
（三）又被上訴人係受乙○○個人之委任，並非受中成公司之委任，上訴人甲○○以
      渠對於中成公司之債權，對於乙○○個人委任被上訴人保管之金錢發禁止命令
      ，於法自有未符。原審判決並無不妥，上訴人之上訴實無理由。
（四）另被上訴人陳坤和係執業律師，除見證乙○○與訴外人蘇明哲之機器買賣契約
      書外，並見證買方蘇明哲所交付款之收據，而自契約文義記載，可見契約書之
      當事人皆為個人，稍後蘇明哲離去後被上訴人又受乙○○委託處理中成公司及
      乙○○、吳宜霞夫婦因經營中成公司所積欠之債務，是被上訴人及乙○○所共
      同認知者，乃被上訴人係受乙○○個人委託處理事務，並非受中成公司委託。
（五）證人蘇明哲雖證稱伊係向中成公司購買機器，而乙○○係代表中成公司出售機
      器云云；惟經被上訴人當庭質疑證人蘇明哲之證詞時，蘇明哲乃改稱發票係律
      師（按即被上訴人）見證後，伊本人與乙○○之配偶吳宜霞在律師事務所樓下
      處理，當時律師在樓上，還有其他客人在樓上處理事情云云，益證被上訴人所
      認知者，乃受乙○○個人委任處理事務，並無何不實。而律師受法人之委託事
      務簽訂委託書時，皆必標明法人全名，及其法定代理人姓名，並使用大小章以
      區別當事人究竟係法人或個人，此乃身為律師之專業法律人員應具有之最基本
      能力。反觀社會交易習慣，個人財產交易藉用公司行號發票辦理稅賦申報，則
      係司空見慣之事。
（六）證人蘇明哲雖證稱，渠係以公司名義與中成公司負責人乙○○簽訂機器買賣契
      約，惟依蘇明哲所提出由被上訴人見證之機器買賣契約、收據並無任何隻字片
      語顯示乙○○係以中成公司代表人身分與蘇明哲簽訂買賣契約，蘇明哲之證詞
      即與本身所提出之證據不合，不值採信。又身為律師之專業人員豈有明知在法
      律主體上不同之人，而張冠李戴之理；是就契約主體言，訴外人蘇明哲可能誤
      認，惟被上訴人絕不可能有此錯誤。
（七）按民法第九十八條，尚且規定解釋意思表示，應探求當事人之真意，不得拘泥
      於所用之辭句。本件被上訴人受乙○○個人之委託，處理其個人及其配偶吳宜
      霞因經營公司所生之個人債務及中成公司之債務，是以只須中成公司、乙○○
      、吳宜霞之債權人來電查詢，被上訴人皆有應允之義務。而上訴人提出之錄音
      帶譯文中，上訴人始終未提及係受中成公司委託，而非乙○○委託等語，而係
      一概以「他」代稱之，是以本件自應以契約主體之文書（即起訴前之契約書、
      收據、委託書）上之記載而為判斷，則依該文書之記載，皆係出自當事人（即
      丙○○、乙○○、蘇明哲）親筆，從而，上訴人執錄音帶譯文中，被上訴人因
      處理債務事宜，而以簡單一字應諾之語，遽指被上訴人係受中成公司委託，而
      非受乙○○委託云云，顯係扭曲上訴人之真意。
（八）綜上所述，實不得以上訴人提出之錄音帶譯文推翻上開主要文書之證據證明力
      ，遽認被上訴人係受中成公司委託，而非受乙○○個人委託。原判決並無不妥
      之處。
三、證據：除援用第一審所提證據外，並補提：收據、買賣契約書、委託書、照片（
    均影本）等件為證，並請求訊問證人吳宜霞。
丙、被上訴人中成實業有限公司、乙○○方面：
    被上訴人中成實業有限公司、乙○○均未於言詞辯論期日到場，其以書狀聲明、
    陳述如左：
一、聲明：求為判決：（一）上訴駁回。（二）訴訟費用由上訴人負擔。
二、陳述：除與原判決記載相同者，予以引用外，補稱：
（一）被上訴人因經營家族企業中成公司，期間以被上訴人王棟個人名義、配偶吳
      宜霞及中成公司名義對外借貸供公司周轉，因景氣低迷，至虧損累累，被上訴
      人乃將部分機器出售求現，除清償部分被行使留置權之債權外，於八十七年七
      月二十二日委任丙○○律師擔任法律顧問，並處理有關債權債務等事宜。被上
      訴人王棟於八十七年七月二十二日與訴外人蘇明哲簽訂機器買賣契約書時，
      旋將蘇明哲所交付以訴外人洪吉慶為發票人、蘇明哲背書、委託付款銀行美國
      運通銀行高雄分行之票號第0000000號，面額一百七十萬元支票，交付
      丙○○提示兌現後，逕扣減律師費用三十萬元，及應給付訴外人王榮基之二十
      萬元後，按債權比例清償債務，嗣上開支票於八十七年七月二十九日於丙○○
      所有之帳戶兌現後，丙○○即逕予扣減三十萬元，有收據乙紙足證，丙○○亦
      表示，其已提領三十萬元，其中十五萬元則轉帳支付複代理人陳惠菊律師協助
      其處理債權債務，當時丙○○所保管之現金餘額為一百四十萬元，又因王榮基
      委託被上訴人代為出售之發電機售價二十萬元部分，應歸屬王榮基，丙○○乃
      要求被上訴人提出證明文件以茲證明，詎料被上訴人將委託文件交付於被上訴
      人丙○○之前，被上訴人丙○○稱其所保管票款已遭上訴人聲請假扣押，並表
      明於法院判決確認前，暫不宜付予王榮基之意。是迄至被上訴人丙○○收受法
      院執行命令之日止，其手上所保管之寄託款為一百四十萬元。
（二）被上訴人丙○○係受被上訴人乙○○之委任，其處理之債權債務包含被上訴人
      王棟因經營中成公司，以個人名義所發生之債權債務、被上訴人之配偶吳宜
      霞因協助被上訴人經營中成公司所發生之債權債務，及直接以中成公司名義對
      外所發生之債權債務。上訴人遽予對被上訴人丙○○聲請核發扣押命令，顯然
      存心單獨受償債權，則對於被上訴人之其他債權人，實欠公允，亦徒增其他債
      權人受償之困擾，於上訴人而言係損人不利己。原審判決認事用法並無不妥。
三、證據：援用第一審所提證據。
      理      由
一、本件被上訴人中成公司、乙○○均經合法通知，無正當理由不到場，核無民事訴
    訟法第三百八十六條各款所列情形，准依上訴人聲請，由其一造辯論而為判決。
二、按確認之訴，除確認證書真偽及為法律關係基礎事實存否之訴外，應以法律關係
    為訴訟標的，並原告有即受確認判決之法律上利益，始得提起，民事訴訟法第二
    百四十七條第一項規定甚明。又所謂即受確認判決之法律上利益，係指因法律關
    係之存否不明確，致原告在私法上之地位有受侵害之危險，而此項危險得以對於
    被告之確認判決除去之者而言，苟有如受確認判決之法律上利益，縱所求確認者
    為他人間之法律關係即權利義務，亦得提起（最高法院四十二年台上字第一０三
    一號判例參照）；本件上訴人於原審起訴主張其對被上訴人即債務人中成公司有
    票款債權一百六十四萬三千三百三十元及法定利息，經其向原審法院民事執行處
    聲請就債務人中成公司對被上訴人丙○○之債權為強制執行，因被上訴人等均否
    認被上訴人中成公司對被上訴人丙○○有一百四十萬元之債權存在，致被上訴人
    中成公司對於被上訴人丙○○之債權法律關係存否不明確，上訴人無法就債務人
    即中成公司對於被上訴人丙○○之債權為強制執行，其在私法上之地位有受侵害
    之危險，揆諸前開說明，其據以提起本件確認之訴，自有即受確認判決之法律上
    利益，合先敘明。
三、上訴人主張伊對被上訴人即債務人中成公司有票款一百六十四萬三千三百三十元
    及法定利息之債權，並經原審法院八十七年度新簡字第二三五號民事判決確定在
    案，嗣經上訴人持上開確定民事判決為執行名義，向原審法院民事執行處聲請強
    制執行；又被上訴人中成公司於八十七年八月間，由法定代理人乙○○代理中成
    公司將中成公司所有營業設備水平雙軸攪拌機、剷土機、發電機及一切附屬配備
    ，以二百四十五萬元出售予訴外人得盈公司，嗣於中成公司交付機器前，因其中
    一部剷土機失竊，雙方合意將該剷土機自買賣契約中剔除，價金改為一百九十萬
    元，該價金其中二十萬元用以清償中成公司積欠第三人（即廠址房東）之租金，
    餘一百七十萬元則由得盈公司簽發支票，逕交由中成公司之代理人即被上訴人丙
    ○○提示兌領、被上訴人中成公司對被上訴人丙○○有一百七十萬元之債權存在
    ，因而聲請原審法院民事執行處就被上訴人中成公司對被上訴人丙○○之債權，
    在上開一百六十四萬三千三百三十元法定利息範圍內，為強制執行，經原審法院
    核發八十七年南院執清字第一０四八一號執行命令後，被上訴人丙○○具狀聲明
    異議，否認中成公司對其有債權之存在，又因中成公司及其法定代理人乙○○亦
    否認中成公司對丙○○有何債權存在，為此提起本件確認之訴，請求確認被上訴
    人中成公司對被上訴人丙○○有一百七十萬債權存在等語（原審判決上訴人敗訴
    後，上訴人僅就確認被上訴人中成公司對被上訴人丙○○有一百四十萬元債權存
    在部分聲明不服，其餘三十萬元部分則未聲明不服，本件僅就確認其中一百四十
    萬元債權存在部分為審理）。
四、被上訴人丙○○則以系爭款項為伊受被上訴人乙○○個人委任，處理乙○○個人
    及其家人財產所獲得之款項，且一百七十萬元中，三十萬元為其受委任之報酬，
    其中二十萬元係訴外人王榮基出售其發電機之價金，剩餘一百二十萬元應交付被
    上訴人乙○○個人之債權人，與被上訴人中成公司之債權無關等情詞置辯；被上
    訴人中成公司、乙○○亦均抗辯被上訴人丙○○保管之系爭款項係被上訴人乙○
    ○個人出售機器設備之價款，並非乙○○代理被上訴人中成公司所為出賣機器之
    價款云云。
五、上訴人起訴主張其對被上訴人中成公司有票款一百六十四萬三千三百三十元及法
    定利息之債權，並經原審法院八十七年度新簡字第二三五號民事判決確定在案。
    嗣上訴人持上開確定民事判決為執行名義，向原審法院民事執行處聲請就被上訴
    人中成公司對於被上訴人丙○○之債權為強制執行，惟被上訴人丙○○否認，向
    原審法院具狀聲明異議等情，此有上訴人於原審提出而為到場被上訴人所不爭之
    原審法院新市簡易庭八十七年度新簡字第第二三五號宣示判決筆錄、原審法院八
    十七南院慶執清一０四八一號執行命令、被上訴人丙○○聲明異議狀各一件附卷
    可參（原審法院八十七年度南簡字第一三一一號卷第七頁至十二頁），堪信上訴
    人此部分之主張為真實。
六、再上訴人主張被上訴人中成公司將出售營業設備而取得之一百七十萬元支票，交
    付被上訴人丙○○提示兌領，及丙○○尚未將款項交還中成公司等語，被上訴人
    丙○○則自認收受系爭支票，及受任領取票款之事實，惟否認係受中成公司委任
    ，辯稱：其受王棟個人之委任，且所兌領之系爭票款尚應扣除其受任之報酬，
    及支付第三人王榮基出售之發電機二十萬元云云，是被上訴人丙○○係受中成公
    司之委任？抑或受被上訴人乙○○個人之委任而處理事務，其債權額既為多少？
    厥為本件訴訟首應審究之爭點所在。
七、查我國對於法人之本質，向採法人實在說理論，是以法人之代表人所為之行為，
    直接認為法人之行為，是則法人之代表人代表法人為法律行為時，其個人之人格
    已為法人之人格所吸收，亦即法人之一切事務，對外均由其法定代理人代表行之
    ，故法定代理人代表法人所為之行為，即屬法人之行為（最高法院七十八年度台
    上字第六六二號判決意旨參照），至於法人之代表人所為代表法人之行為，其方
    式不限，是以有權代表公司之人與第三人訂立契約時，只須表明代表公司之意旨
    而為，即生效力，並不以加蓋公司之印章為必要（最高法院八十七年度台上字第
    八０一號判決意旨參照）。經查：
（一）上訴人主張被上訴人王棟係被上訴人中成公司之負責人者，此有上訴人於原
      審提出前開卷附之原審法院新市簡易庭八十七年度新簡字第第二三五號宣示判
      決筆錄、原審法院八十七南院慶執清一０四八一號執行命令可參，且為到場之
      被上訴人所不爭，堪信為真實，被上訴人王棟既係被上訴人中成公司之負責
      人，自得對外代表中成公司與第三人成立法律行為者，自不待言。
（二）再系爭被上訴人丙○○於原審及本院提出而為上訴人所不爭之買賣契約，其中
      記載買賣雙方當事人之出賣人為甲方王棟，買受人為乙方蘇明哲，王棟、
      蘇明哲並於契約書之後頁簽名處，相互簽名，並經見證人律師即被上訴人丙○
      ○簽名見證乙節，此有前開買賣契約書附於原審八十七年度南簡字第一三一一
      號卷第三十二、三十三頁可參，亦堪信為真實。
（三）然系爭買賣契約書之買賣標的物－水平雙軸攪拌機、剷土機、發電機原係被上
      訴人中成公司所有之設備者，此有財政部台灣省南區國稅局新化稽徵所於八十
      七年十二月九日，以南區國稅新化資字第八七０四二九一九號函檢送之被上訴
      人中成公司財產目錄，附於原審八十七年度訴字第一七０五號第一審卷宗第十
      九頁可參，同堪信實。
（四）此外前開系爭水平雙軸攪拌機、剷土機（其後已失竊）、發電機，係由訴外人
      朝陽力混凝土股份有限公司（下稱朝陽公司）之前身即得盈公司，向被上訴人
      中成公司買受者，此亦有朝陽公司於八十七年十二月三十日，以八十七朝備字
      第００三號函檢送之與被上訴人丙○○於原審提出完全相同之買賣契約書，及
      收據、機器照片、併中成公司開立，以得盈公司為買受人之統一發票（均影本
      ）附卷可參（原審八十七年度訴字第一七０五號第一審卷宗第二十一頁至第二
      十七頁）；且證人即訴外人得盈公司之代理人蘇明哲於本院八十八年十一月十
      五日行準備程序時亦到場證稱：「伊係以得盈公司名義向中成公司購買機器」
      ，「伊係透過中間人講中成公司要賣機器，不是王棟」，「當初並沒有特別
      提到機器誰的，中間人有提到他們經營不下去要賣掉」，「買賣機器品名都有
      寫在契約內」，「（被上訴人丙○○於原審提出之系爭契約書）是伊和王棟
      簽名的，現場（還）有丙○○、王棟的太太，以及中間人陳先生」，「買賣
      時王棟有告訴伊機器是中成公司所有，發票開中成實業負責人王棟」，「
      機器共賣一百九十萬元（包括發電機）伊也是付一百九十萬元，發票上寫一百
      七十萬元，係因發電機沒有進項，所以沒開發票」，「機器是在中成公司廠房
      內，伊有去現場拆機器，伊第一次到中成公司廠房，地主有出面告訴伊，租金
      二十萬元要先付給他，才簽應讓伊拆機器」，「契約訂立時，王棟並未特別
      表明是以何種身分簽約，伊只知道他是王棟，他是負責人，也知道是中成公
      司要賣機器」等語明確（見本院八十八年十一月十五日準備程序筆錄）。
（五）另被上訴人丙○○擔任被上訴人中成公司負責人王棟五年法律顧問，並受託
      處理有關王棟（含王棟之妻及王棟所經營中成公司）之債權債務事宜者
      ，並據被上訴人丙○○於八十八年五月十二日具狀向原審陳明，有民事答辯續
      (二)狀在卷可稽（原審八十七年度訴字第一七０五號第一審卷宗第一０三頁反面
      ）。
    綜上所陳，系爭買賣標的物－水平雙軸攪拌機、剷土機、發電機係被上訴人中成
    公司所有之財產，訴外人蘇明哲係代理得盈公司向中成公司買受，且其後並由中
    成公司開立，以得盈公司為買受人之統一發票交付得盈公司者，已如前述，而被
    上訴人王棟係被上訴人中成公司之負責人，其對於系爭機器係中成公司所有，
    及其後開立中成公司之統一發票交付得盈公司之事實，豈得諉為不知，參諸系爭
    買賣契約之訂約雙方均同意以上開方式交易，益見系爭買賣契約書，其上雖無得
    盈公司及中成公司之名稱及公司大印，惟訂約雙方均明知系爭買賣契約實係訴外
    人蘇明哲、王棟分別代理得盈公司、中成公司簽訂者至明，被上訴人等均抗辯
    係上訴人王棟個人之出售行為云云，要無足採；且被上訴人丙○○自陳擔任被
    上訴人王棟五年之法律顧問，負責處理包括被上訴人中成公司之法律糾紛，則
    其受託見證系爭買賣契約之簽訂，豈有不知訴外人蘇明哲係代理得盈公司，被上
    訴人王棟係代表被上訴人中成公司相互訂約之理，乃被上訴人丙○○猶空言抗
    辯其不知被上訴人王棟係代表中成公司簽訂系爭買賣契約云云，與常情有違，
    其所辯核係事後飾卸之詞，亦不足採，堪信上訴人主張被上訴人王棟代表中成
    公司與訴外人得盈公司簽訂系爭買賣契約，被上訴人丙○○於現場見證契約之簽
    訂，及自被上訴人王棟處收受一百七十萬支票者，均係由被上訴人王棟代表
    中成公司所為之行為者為真實。
八、再查：訴外人得盈公司以一百九十萬元向被上訴人中成公司買受系爭買賣標的物
    －水平雙軸攪拌機、發電機，並以其中二十萬元直接清償中成公司積欠第三人（
    即廠址房東）之租金，餘一百七十萬元則由得盈公司交付發票人為洪吉慶、付款
    人為美國運通銀行高雄分行、票號一四一四三一、發票日為八十七年七月二十五
    日、票面金額一百七十萬元之支票一紙予中成公司之負責人王棟，王棟再代
    表中成公司委託被上訴人丙○○兌現受領，其中三十萬元作為被上訴人丙○○之
    委任報酬者，此亦有被上訴人丙○○於原審提出而為到場兩造所不爭之委任書、
    銀行交易明細、收據存根（均影本）存卷可稽（原審八十七年度訴字第一七０五
    號第一審卷宗第五十三頁至第五十七頁），兩造對於被上訴人丙○○保管之金額
    為一百四十萬元之事實，均不爭執，雖被上訴人等均另抗辯：其中二十萬元價款
    係訴外人王榮基委託王棟出售系爭發電機之價金云云，然：
（一）被上訴人等抗辯之事實，固據其提出訴外人王榮基出具之委託書及發電機承租
      合約書為證（原審八十七年度訴字第一七０五號第一審卷宗第五十二頁、第八
      十五頁），然為上訴人否認，且發電機之單價不菲，理應有購買時之發票、或
      出廠等證明文件，乃被上訴人等並未提出訴外人王榮基購買系爭發電機之原始
      資料，系爭發電機是否確為訴外人王榮基所有而出租予訴外人中成公司使用者
      ，已有可疑。
（二）再系爭買賣契約書之買賣標的物，其中發電機應係被上訴人中成公司所有之設
      備者，此有前開卷附財政部台灣省南區國稅局新化稽徵所八十七年十二月九日
      ，以南區國稅新化資字第八七０四二九一九號函檢送之被上訴人中成公司財產
      目錄可參，已如前述，而依前開中成公司之財產目錄所示，中成公司所有之發
      電機係於八十二年取得，其取得原價為五十三萬元，迄至八十六年十二月三十
      一日，依平均法提列折舊額後之價值餘額為三十一萬七千一百九十六元，參酌
      市場上實際買賣電機中古物品之行情，常低於物品之實際價值，而系爭買賣標
      的物發電機之買賣價金為二十萬元，與市場行情大致相當，益見系爭買賣標的
      之發電機應係被上訴人中成公司於八十二年間即已取得之發電機者無疑，被上
      訴人等抗辯系爭發電機係訴外人王榮基於八十六年間出租予被上訴人中成公司
      使用云云，亦無足採。
九、第按受任人因處理委任事務，所收取之金錢物品及孳息，應交付於委任人，民法
    第五百四十一條第一項定有明文，本件被上訴人丙○○受被上訴人中成公司之委
    託，處理事務，而受領一百四十萬元者，已如前述，中成公司自得請求被上訴人
    丙○○交還，是被上訴人中成公司對於被上訴人丙○○有一百四十萬元債權存在
    者至明，因被上訴人等均予否認，有致上訴人之私法上之地位受有受侵害之危險
    ，揆諸前開說明，上訴人據以請求確認者，核無不合，應予准許（其餘超過部分
    ，經原審判決駁回上訴人之請求後，未據上訴人提起上訴，已確定），原審未遑
    詳察，就前開應准許部分遽為上訴人敗訴之判決，尚有未洽，上訴意旨指摘原判
    決不當，求予廢棄改判，為有理由。爰由本院予以廢棄改判如主文第二項所示。
十、本件事證已臻明確，兩造其餘攻擊防禦方法及舉證方法與本件判決結果無涉，被
    上訴人丙○○聲請訊問證人吳宜霞，無非證明系爭統一發票係由訴外人蘇明哲與
    乙○○之配偶吳宜霞在其律師事務所樓下處理之事實而已，惟上開事實既無本件
    判決結果不生影響，即無訊問必要，爰不一一論述及訊問，併此敘明。
十一、據上論結，本件上訴為有理由，依民事訴訟法第四百五十條、第四百六十三條、
    第三百八十五條第一項前段、第七十八條、第八十五條第一項前段，判決如主文
    。
中      華      民      國    八十九    年      八      月      八      日
                                    臺灣高等法院臺南分院民事第二庭
~B1審判長法官  吳    志    誠
~B2      法官  李    素    靖
~B3      法官  李    文    賢
右為正本係照原本作成。
如對本判決上訴，須於判決送達後二十日內向本院提出上訴狀；未表明上訴理由者，
應於上訴後二十日內向本院提出理由書。
中      華      民      國    八十九    年      八      月      十一    日
~B法院書記官  劉    清    洪


司法院資訊處製作；財團法人民間司法改革基金會備份。
